臺灣高等法院刑事裁定　　　　　　　 100年度交抗字第1098號
抗　告　人
即　異議人　彭明仁
上列抗告人因違反道路交通管理處罰條例案件，不服臺灣新竹地
方法院，中華民國100年8月5日所為裁定（100年度交聲字第298
號），提起抗告，本院裁定如下：
    主  文
抗告駁回。
    理  由
一、原裁定意旨略以：原處分機關交通部公路總局新竹區監理所
    （下稱新竹區監理所）裁決意旨略以：受處分人蘇雪芬所有
    之車牌號碼0162－EX號自用一般小貨車，於民國100年3月15
    日晚上10時25分許，車輛停放於新竹市○○路168號前，為
    新竹市警察局第二分局警員查獲「不緊靠道路右側停車」違
    反道路交通管理事件，以竹市警交字第E30B12770號通知單
    逕行舉發。嗣受處分人於違規通知單送達後，不服舉發，於
    應到案日期前向新竹區監理所提出陳述，經新竹區監理所函
    請原舉發單位調查結果，仍認受處分人有前開違規行為，故
    新竹區監理所乃於100年6月29日，以竹監自字第裁50-E30B1
    2770號裁決書，依道路交通管理處罰條例第56條第1項第6款
    之規定，裁處受處分人蘇雪芬罰鍰新臺幣900元等語。嗣抗
    告人即異議人彭明仁對上開處分聲明異議，其意旨略以：深
    夜時段未熄火，閃黃燈、靠邊停、無紅線、下貨臨停，有照
    片為證，並無妨礙交通，同路段前後500公尺皆無下貨或停
    車位，請考量民間疾苦，勿亂開單，應以合理的方式來整頓
    交通等語。經查：交通部公路總局新竹區監理所於100年6月
    29日所為之竹監自字第裁50-E30B12770號違反道路交通管理
    事件裁決書所列受處分人為「蘇雪芬」，有上開裁決書1紙
    在卷可參，惟查，本件聲明異議狀當事人欄係載明為「彭明
    仁」，且經遍查全案卷宗，並未有蘇雪芬出具之委任狀，異
    議狀之內容亦未提及彭明仁係代理受處分人蘇雪芬提起本件
    聲明異議之意旨。惟本案受處分人既為蘇雪芬，得聲明異議
    者，自以受處分人蘇雪芬為限，彭明仁並非受處分人，其以
    自己之名義聲明異議不合法律上之程式，且無從補正，揆諸
    前開說明，自應將異議駁回等語。
二、抗告意旨略以：彭明仁乃蘇雪芬當事人之配偶，車輛當時駕
    駛係彭明仁，車主為蘇雪芬，今補提刑事委任狀，其抗告意
    旨如原審聲明異議狀內容所述云云。
三、惟查：
(一)按道路交通管理處罰條例第7條之2第1項之逕行舉發，應記
    明車輛牌照號碼、車型等可資辨明之資料，以汽車所有人為
    被通知人製單舉發，此為同條第4項所明定。再道路交通管
    理處罰條例第85條第1項規定：「本條例之處罰，受舉發違
    反道路交通管理事件之受處罰人，認為受舉發之違規行為應
    歸責他人者，應於舉發違反道路交通管理事件通知單應到案
    日期前，檢附相關證據及應歸責人相關證明文件，向處罰機
    關告知應歸責人，處罰機關應即另行通知應歸責人到案依法
    處理。逾期未依規定辦理者，仍依本條例各該違反條款規定
    處罰。」。同條第4項並規定：依本條例規定逕行舉發或同
    時併處罰其他人之案件，推定受逕行舉發人或該其他人有過
    失。而同條例第92條第4項規定：本條例之罰鍰基準、舉發
    或輕微違規勸導、罰鍰繳納、向處罰機關陳述意見或裁決之
    處理程序、分期繳納之申請條件、分期期數、不依限期繳納
    之處理、分期處理規定及繳納機構等事項之處理細則，由交
    通部會同內政部定之。而違反道路交通管理事件統一裁罰基
    準及處理細則第36條亦規定：本條例之處罰，受舉發違反道
    路交通管理事件之被通知人，認為受舉發之違規行為應歸責
    他人者，應於舉發違反道路交通管理事件通知單應到案日期
    前，檢附相關證據及足資辨識、通知應歸責人之證明文件，
    向處罰機關告知應歸責人，處罰機關應即另行通知應歸責人
    到案依法處理。逾期未依規定辦理者，仍依本條例各該違反
    條款規定處罰。經查本件交通違規事件乃逕行舉發，有如前
    述，原處分機關依法即應將汽車所有人列為受處分人。然依
    照前開說明，汽車所有人如認為受舉發之違規行為應歸責他
    人者，應於舉發違反道路交通管理事件通知單應到案日期前
    ，檢附相關證據及應歸責人相關證明文件，向處罰機關告知
    應歸責人，處罰機關應即另行通知應歸責人到案依法處理。
    本件之受處分人為前開遭逕行舉發違規之汽車所有人蘇雪芬
    ，故除受處分人蘇雪芬外，其他任何人均不得對該處分聲明
    異議，要無疑義。
(二)本件聲明異議狀，所載異議人為「彭明仁」，且具狀人欄內
    僅有「彭明仁」之簽名及蓋章，並無受處分人「蘇雪芬」之
    簽名或蓋章，顯非以「蘇雪芬」之名義聲明異議，有該聲明
    異議狀在卷可參。次查，本件抗告狀之抗告人欄列「蘇雪芬
    」為抗告人，惟抗告狀末尾之具狀人簽章欄位係記載「彭明
    仁」並有彭明仁之印文，於本件抗告狀後雖附刑事委任狀，
    內載委任人為蘇雪芬，受任人為彭明仁之旨，惟本件抗告狀
    具狀人欄並無蘇雪芬之簽名或蓋章，係由彭明仁於具狀人欄
    簽名、蓋章而提出，且內容亦無載明其代理蘇雪芬之旨，故
    觀之刑事委任狀及抗告狀內容所載，尚難認本件抗告人係基
    於蘇雪芬之意，本件抗告人應認係原聲明異議人彭明仁，無
    從認定蘇雪芬為本件之抗告人，合先敘明。次按「受處分人
    ，不服第8條主管機關所為之處罰，得於接到裁決書之翌日
    起20日內，向管轄地方法院聲明異議」、「法院受理前項異
    議，以裁定為之」、「不服前項裁定，受處分人或原處分機
    關得為抗告」，道路交通管理處罰條例第87條第1項、第2項
    、第3項前段分別定有明文。按法院受理有關交通事件，準
    用刑事訴訟法之規定，道路交通管理處罰條例第89條前段定
    有明文。道路交通案件處理辦法第26條前段亦規定：「抗告
    程序準用刑事訴訟法有關規定」。而刑事訴訟法第403條第1
    項復規定：「當事人對於法院之裁定有不服者，除有特別規
    定外，得抗告於直接上級法院」，於交通裁罰及聲明異議案
    件，對交通主管機關所為之裁決，其聲明異議權僅限於受裁
    決人即受處分人，他人並無聲明異議權（即無實施聲明異議
    之權能），惟無聲明異議權之人（即非受處分人）若以自己
    名義聲明異議繫屬於法院，就該具體繫屬於法院之交通案件
    而言，其即為當事人，縱原審以其無聲明異議權而駁回其聲
    明異議，因受裁定之訴訟當事人僅係該無聲明異議權而聲明
    異議之人，應僅該人有抗告權，其他縱係原交通裁罰之受處
    分人，因非受裁定之當事人，亦無抗告權。就本件原裁定得
    提起抗告者，應僅限於原法院提出聲明異議而受裁定之異議
    當事人彭明仁，蘇雪芬並非受原法院裁定之當事人，並無抗
    告權，附此敘明。
(三)又按交通法庭認聲明異議不合法律上之程式或其異議權已經
    喪失者，應以裁定駁回之，但其不合法律上之程式可補正者
    ，應先定期命為補正，逾期不補正者，即予駁回，道路交通
    案件處理辦法第18條設有規定。同辦法第19條則規定：「交
    通法庭認為聲明異議無理由者，應以裁定駁回之」。又原審
    法院認為抗告不合法律上之程式或法律上不應准許，或其抗
    告權已經喪失者，應以裁定駁回之，但其不合法律上之程式
    可補正者，應定期間先命補正，刑事訴訟法第408條第1項亦
    有明文規定。刑事訴訟法第411條復規定：「抗告法院認為
    抗告有第408條第1項前段之情形者，應以裁定駁回之，但其
    情形可以補正而未經原審法院命其補正者，審判長應定期間
    先命補正」。查聲明異議不合法律上之程式，係指其聲明異
    議之程序不合法定程式而言，至於無異議權人聲明異議，固
    不符合道路交通案件處理辦法第18條所規定「其異議權已經
    喪失」，係指原有異議權而因捨棄或逾期而喪失之情形，但
    無異議權人之聲明異議既係屬於就具體交通異議案件無實施
    聲明異議之權能，即相當於民事及行政訴訟中所稱之當事人
    不適格之情形，對照民事及行政訴皆認為當事人不適格係屬
    訴無理由之法理（最高法院90年度臺上字第1322號民事判決
    及最高行政法院90年6月份庭長法官聯席會議意旨參照)，自
    應認無異議權人之聲明異議應屬上開辦法第19條規定之聲明
    異議無理由，而不屬同辦法第18條但書所規定之「不合法律
    上之程式可補正」之情形，不生應裁定命補正之問題。
(四)對於道路交通管理機關所為之處罰，得聲明異議者，限於受
    處分人，如非受處分人，因其非當事人，即無異議之權，原
    裁定認抗告人彭明仁確無聲明異議之權限，業於理由中論述
    綦詳，如前所述，抗告人彭明仁不得以自己之名義聲明異議
    。至原裁定所謂未受本件受處分人蘇雪芬之委任，係指受處
    分人蘇雪芬，將其聲明異議之事務，授權抗告人彭明仁代為
    提出，抗告人彭明仁須以受處分人蘇雪芬之名義，並敘明代
    理蘇雪芬之旨，方得代受處分人蘇雪芬聲明異議，非謂如受
    蘇雪芬之委任，即得以自己名義聲明異議。本件交通違規案
    件受裁決處分人為蘇雪芬，惟於原法院提出聲明異議者並非
    蘇雪芬，而係彭明仁以自己個人名義於原法院提起聲明異議
    ，彭明仁並非受處分人，業經原裁定說明甚詳，經核卷內資
    料，原裁定此部分說明並無違誤，彭明仁既非上開交通裁決
    處分之受處分人，其對該處分即無實施聲明異議之權能，依
    前開說明，其於原法院之聲明異議，應屬無理由，抗告人彭
    明仁雖就原裁定不服得以自己之名義提起抗告，惟其縱於本
    件抗告程序補呈受處分人蘇雪芬之刑事委任狀，然本件既屬
    無從補正情形，仍無法據此救濟其程序上違誤至明。原審法
    院以交通處罰案件向法院聲明異議之主體，限於道路交通管
    理處罰條例第8條之經主管機關裁罰之受處分人，如非受處
    分人而聲明異議，即難認其異議合於法律上之程式為由，而
    駁回抗告人在原審之異議，應屬無理由，原法院雖誤為係不
    合法律上之程式而裁定駁回，在法律見解上雖有未當，惟依
    上所述，本院無從為實體之審斷，本件抗告，並無理由，應
    予駁回。
據上論結，應依道路交通管理處罰條例第89條、道路交通案件處
理辦法第25條，刑事訴訟法第412條，裁定如主文。
中    華    民    國   100    年    8     月    31    日
                  交通法庭    審判長法  官  許宗和
                                    法  官  潘進柳
                                    法  官  沈君玲
以上正本證明與原本無異。
不得再抗告。
                                    書記官  彭于瑛
中    華    民    國   100    年    9     月    1     日